【裁判字號】    98,訴,426
【裁判日期】    990414
【裁判案由】    分割共有物
【裁判全文】
臺灣宜蘭地方法院民事判決              98年度訴字第426號
原      告  Ｊ○○
            卯○○
上二人共同
訴訟代理人  包漢銘律師
複  代理人  乙○○
原      告  Ｇ○○
被      告  Ｉ○○
兼  上一人
訴訟代理人  Ｋ○○
被      告  Ｈ○○
            子○○
            Ａ○○
            亥○○
            酉○○
            戌○○
            己○○
            戊○○
            丙○○
            辰○○
            寅○○
            丑○○
            午○○
            Ｆ○○（原名張美菊）
            巳○○
            未○○
上  七  人
訴訟代理人  丁○○
被      告  陳採緣
            天○○
            地○○（原名陳敏慧）
            宙○○
兼  上三人
訴訟代理人  宇○○
被      告  玄○○
            Ｅ○○
兼  上二人
訴訟代理人  黃○○
被      告  Ｄ○○
            Ｂ○○
                      號4樓
            Ｃ○○
兼  上三人
訴訟代理人  申○○
被      告  壬○○
            庚○○
                      弄14號
            癸○琴
            癸○蓮
兼  上四人
訴訟代理人  甲○○（原名邱阿彩）
被      告  辛○○
上列當事人間分割共有物事件，本院判決如下：
    主  文
原告之訴駁回。
訴訟費用新台幣伍萬伍仟貳佰伍拾貳元由原告負擔。
    事實及理由
一、按原告起訴於當事人適格有欠缺者，係屬訴無理由，法院應
    以判決駁回之，不得認為不合法，以裁定形式予以裁判（最
    高法院29年度抗字第347 號著有判例可資參照）。次按：分
    割共有物之訴，須共有人全體參與訴訟，其當事人之適格始
    無欠缺。如有當事人不適格之情形，法院即不得對之為實體
    上之裁判。又關於當事人適格與否，為法院應依職權調查之
    事項，無論訴訟進行至如何之程度，應隨時依職權調查之（
    最高法院85年度台上字第905 號判決意旨參照）。又原告之
    訴，依其所訴之事實，在法律上顯無理由者，法院得不經言
    詞辯論，逕以判決駁回之，民事訴訟法第249條第2項定有明
    文。
二、原告起訴主張：兩造就坐落宜蘭縣冬山鄉○○段1035地號土
    地（下稱系爭土地），面積1,850 平方公尺為共有關係，各
    共有人持分如下：（一）原告Ｊ○○應有部分16/180、卯○○應有部分8/60 、Ｇ○○應有部分為10/180 ；（二）被告
    Ｉ○○、Ｋ○○應有部分各4/180 ，被告Ｈ○○、子○○應
    有部分各28/180，被告Ａ○○應有部分2/60；（三）被告亥
    ○○、酉○○、Ａ○○、戌○○、戊○○、己○○、丙○○
    等7 人為陳勝輝及陳文炳之繼承人，本於繼承關係就陳勝輝
    、陳文炳應有部分4/60（陳勝輝及陳文炳生前之應有部分各
    2/60）為公同共有；（四）被告辰○○、寅○○、丑○○、
    午○○、Ｆ○○、巳○○、未○○、陳採緣、天○○、地○○、宇○○、宙○○、陳清藥、玄○○、Ｅ○○、壬○○、
    庚○○、癸○琴、甲○○、癸○蓮、辛○○等則為廖陳阿貴
    之繼承人，本於繼承關係就廖陳阿貴應有部分16/60 公同共
    有。查本件被告亥○○、酉○○、Ａ○○、戌○○、戊○○
    、己○○、丙○○本於繼承關係而繼承陳勝輝、陳文炳之應
    有部分共4/60；被告辰○○等21人本於繼承關係繼承廖陳阿
    貴之應有部分16/60 ，迄未辦理繼承登記，故原告本於系爭
    土地共有人之地位，爰依法請求彼等辦理繼承登記為公同共
    有後，依法裁判分割共有物等語。並聲明：系爭土地准予分
    割。
三、經查：
(一)系爭土地依據原告提出之土地登記謄本記載，登記之共有人
    名義中，其中就系爭土地之所有權應有部分60分之16之陳廖
    阿貴業於民國39年6月5日死亡，此有原告提出之戶籍謄本乙
    份在卷可稽（98年度羅調字第65號卷宗第44頁）。故早於原
    告於98年9 月18日起訴以前陳廖阿貴便已喪失權利能力及當
    事人能力，其相關權利義務均應由其繼承人繼承之，且此無
    待於陳廖阿貴之繼承人辦理繼承登記，依照民法第759 條規
    定，陳廖阿貴之繼承人即已取得陳廖阿貴對於系爭土地之所
    有權應有部分60分之16。本件原告起訴時雖有將陳廖阿貴之
    部分繼承人列為被告，惟經本院核對原告提出之日據時期及
    光復後戶籍資料，並依職權分別向宜蘭縣羅東及冬山戶政事
    務所函詢，依羅東戶政事務所99年3月29日以羅鎮戶字第099
    0000770號函覆本院資料顯示，本院確認陳廖阿貴曾育有第5
    子陳接興依法得為繼承人（11年10月29日生，77年8月4日歿
    ）。本件起訴時陳接興雖已過世，但其尚有繼承人生存迄今
    ，然原告起訴時卻漏未列入而列為被告。
(二)另就系爭土地所有權應有部分為2/60之陳勝輝業於57年6 月
    8 日死亡，此有原告提出之戶籍謄本乙份可資參照。因陳勝
    輝未婚無子嗣，故應由其父陳阿火繼承其系爭土地應有部分
    。嗣陳阿火復於57年7 月10日過世，應由陳阿火之繼承人繼
    承之，經核對羅東戶政事務所前開函覆資料所示，陳阿火生
    前尚育有三女王黃阿甘（即陳阿甘，19年7 月21日出生）依
    法得為繼承人，且至今尚然生存，惟原告漏未將其列為被告
    。
(三)本院前於99年1 月13日曾限期通知原告應於10日內提出本件
    尚有欠缺之當事人戶籍資料及相關繼承系統表，惟原告收到
    該通知後，並未遵期補正，亦未依法追加前述漏列之當事人
    為被告，本件已顯有當事人不適格之情形。又依冬山戶政事
    務所99年3月26日以冬鄉戶字第0990000749 號函覆之資料顯
    示，陳阿火生前曾經育有第五子陳源德（35年6月3日生）及
    養女陳氏秀娥（日據時期大正12年4月21日生，大正15年9月
    1日收養），上述2人是否於陳阿火死亡時仍然生存而依法繼
    承？至今是否仍然生存？均屬不明，本院依職權調查亦無從
    確認，而原告就此並未提出任何資料供參，附此敘明。參照
    上開說明，本件有當事人不適格之情形，在法律上已顯無理
    由，爰不經言詞辯論，逕以判決駁回之。
四、據上論結，依民事訴訟法第249條第2項、第78條，判決如主
    文。
中    華    民    國    99    年    4     月    14    日
                  臺灣宜蘭地方法院民事庭
                      法  官    林俊廷
正本係照原本作成。
如對本判決上訴，須於判決送達後20 日內向本院提出上訴狀(須
附繕本)。
中    華    民    國    99    年    4     月    16    日
                      書記官    許麗汝

司法院資訊處製作；財團法人民間司法改革基金會備份。
